臺灣高等法院臺南分院民事判決　99年度上國易字第6號
上　訴　人　桑　睿
　　　　　　桑　渝
　　　　　　桑　詣
兼上三人共同
法定代理人　林相霸
上　訴　人　林蘇橋
上五人共同
訴訟代理人　侯永福　律師
被 上訴 人　臺南市政府
法定代理人　賴清德
訴訟代理人　楊丕銘　律師
上列當事人間請求國家賠償事件，上訴人對於中華民國99年3月3
1日臺灣臺南地方法院第一審判決（98年度重國字第7號）提起上
訴，本院於100年8月9日言詞辯論終結，判決如下：
    主  文
上訴駁回。
第二審訴訟費用由上訴人負擔。
    事實及理由
壹、程序方面：
一、按法人因合併而消滅，致訴訟程序當然停止者，應由合併而
    設立或合併後存續之法人承受其訴訟，民事訴訟法第169條
    第1項定有明文。查臺南市與臺南縣自民國（下同）99年12
    月25日起合併改制為直轄市，惟仍延用「臺南市」名稱，依
    地方制度法第87條之3第1項規定，原縣（市）及鄉（鎮、市
    ）之原有資產、負債及其他權利義務，由改制後之直轄市概
    括承受。本件臺南縣政府自縣（市）合併改制為直轄市後，
    其權利義務應由改制後之臺南市政府承受，揆諸首揭說明，
    被上訴人臺南市政府聲明承受臺南縣政府之訴訟，由其現任
    市長即賴清德為法定代理人，並於100年3月16日具狀聲明承
    受訴訟，既據提出聲明承受訴訟狀附卷足稽（見本院100年
    度聲字第27號卷第2-3頁），自應予准許。
二、另按依國家賠償法請求損害賠償時，應先以書面向賠償義務
    機關請求之；賠償義務機關拒絕賠償，或自提出請求之日起
    逾30日不開始協議，或自開始協議之日起逾60日協議不成立
    時，請求權人得提起損害賠償之訴，國家賠償法第10條第1
    項、第11條第1項前段分別定有明文。上訴人桑睿、桑渝、
    桑詣、林相霸、林蘇橋（下稱上訴人等）就本件損害賠償業
    以書面向前臺南縣政府提出賠償請求，經前臺南縣政府於98
    年1月23日以府行濟字第0970274471號函附拒絕賠償理由書
    附卷可稽（影本見原審卷第129-133頁），並為被上訴人所
    不爭執，堪認上訴人等提起本件國家賠償之訴前，業已踐行
    前揭規定之程序，合先敘明。
三、又按第二審程序中於訴狀送達後，減縮應受判決事項之聲明
    者，當事人毋須得他造同意即得將原訴變更，民事訴訟法第
    446條第1項及第255條第1項第3款定有明文。上訴人桑睿於
    上訴時原請求被上訴人給付新臺幣（下同）273萬9,184元、
    上訴人桑渝原請求被上訴人給付268萬8,584元、上訴人桑詣
    原請求被上訴人給付276萬5,584元、上訴人林相霸原請求被
    上訴人給付208萬1,728元、上訴人林蘇橋原請求被上訴人給
    付216萬0,556元，於準備程序時，上訴人桑睿減縮聲明請求
    給付12萬0,548元、上訴人桑渝減縮聲明請求給付13萬6,358
    元、上訴人桑詣減縮聲明請求給付14萬4,058元、上訴人林
    相霸減縮聲明請求給付9萬8,173元、上訴人林蘇橋減縮聲明
    請求給付10萬6,056元，核與上開規定相符，應予准許。
乙、實體方面：
一、上訴人等主張：
(一)、被害人桑學全、林昕葦（下稱被害人等）為上訴人桑睿、桑
    渝、桑詣之父母，林昕葦為上訴人林相霸、林蘇橋之女，被
    害人於95年12月3日與高雄市鼎金國小家長會成員及家屬，
    搭乘八方通運有限公司之車號AA－910號大型遊覽車（下稱
    系爭遊覽車）至台南縣楠西鄉（現已改制為台南市楠西區）
    梅嶺遊玩，於是日下午4時26分許，回程經台南縣楠西鄉○
    ○村○○○○鄉道由梅嶺山上往山下7公里處下坡轉彎路段（下
    稱系爭肇事路段）時，該遊覽車突然失控衝下30公尺深之溪
    谷，造成被害人桑學全、林昕葦不幸死亡（下稱系爭事故）
    。前臺南縣政府為系爭肇事路段之管理機關，就系爭道路公
    有公共設施之管理有如下欠缺：(1)系爭道路之設計安全速率
    不到30公里，惟系爭事故路段之速限則設定為50公里。(2)系
    爭事故路段未設置各項緩衝設施。(3)未禁止大客車進入系爭
    事故路段所在之山區。(4)未依「公路路線設計規範明細表」
    之設計要求興建設置等，其上述設置上之欠缺與本件車禍之
    發生有相當因果關係，應對上訴人等就本件交通事故之損害
    及支出負國家賠償責任。故依國家賠償法第3條第1項、第5
    條及民法之規定提起本訴。原審為上訴人等敗訴判決，上訴
    人等就其敗訴部分提起上訴並減縮請求：
  1.上訴人桑睿請求給付殯葬費用、精神慰撫金、扶養費，合計
    12萬0,548元。
  2.上訴人桑渝請求給付精神慰撫金、扶養費，合計13萬6,358
    元。
  3.上訴人桑詣請求給付精神慰撫金、扶養費，合計14萬4,058
    元。
  4.上訴人林相霸請求給付精神慰撫金、扶養費，合計9萬8,173
    元。
  5.上訴人林蘇橋請求給付精神慰撫金、扶養費，合計10萬6,05
    6元。
(二)、並聲明求為判決：原判決廢棄。被上訴人應給付上訴人
    桑睿12萬0,548元、桑渝13萬6,358元、桑詣14萬4,058元、
    林相霸9萬8,173元、林蘇橋10萬6,056元，暨均自起訴狀繕
    本送達翌日起至清償日止，按週年利率百分之5計算之利息
    。第一、二審訴訟費用由被上訴人負擔。請准供擔保後
    宣告假執行。
二、被上訴人則以：系爭事故路段於「公路路線設計規範明細表
    」（下稱系爭規範明細表）制訂前即已存在，基於法律不溯
    及既往原則，系爭事故路段不適用系爭規範明細表，伊已依
    規定在系爭事故路段設置各項緩衝設施，就系爭道路之管理
    並無欠缺；伊未禁止營業大客車通行系爭事故路段，亦無管
    理上之欠缺。縱認伊就系爭道路有管理上欠缺，惟與本件事
    故之發生亦無相當因果關係。退步言，縱認伊應負國家賠償
    責任，惟上訴人等已由其他債務人處獲取賠償，或領取保險
    給付或政府補助，均應予扣除。此外，系爭遊覽車之駕駛原
    為訴外人嚴慧文，上訴人任由嚴慧文委託已遭吊銷營業大客
    車駕照之第三人吳建信駕駛系爭遊覽車，致釀本件交通事故
    ，上訴人亦與有過失等情詞，資為抗辯。並聲明：(一)上訴駁
    回。(二)第二審訴訟費用由上訴人等負擔。
三、被害人等於95年12月3日與高雄市鼎金國小家長會成員與家
    屬，搭乘系爭遊覽車至改制前台南縣楠西鄉梅嶺遊玩，於是
    日下午4時26分許，回程經系爭肇事路段時，該遊覽車突然
    失控衝下30公尺深之溪谷，造成被害人等不幸死亡為兩造所
    不爭執（見本院卷第50頁背面），並有臺灣臺南地方法院檢
    察署（下稱臺南地檢署）相驗屍體證明書二紙及系爭事件相
    關新聞報導附卷可稽（影本見原審98年度補字第196號卷第1
    0-12頁、第15-16頁），堪信為真實。
四、上訴人等主張被上訴人為系爭肇事路段設置及管理機關，惟
    被上訴人於興建時未依系爭明細表之設計要求興建設置，其
    後亦未依系爭明細表之設計要求進行整修，且未設防護牆、
    無超高漸變設計及既有紐澤西護欄不符規定，又違反交通標
    誌標線號誌設置規則，未設置警告標誌、右彎或左彎標誌、
    連續彎路標誌、陡坡標誌，速限標誌及標字、輔2標誌，有
    設置上之欠缺；又系爭肇事路段屬陡坡危險路段，不適合遊
    覽車等大型客車行駛，被上訴人未禁止大型遊覽車進入系爭
    肇事路段，且訂定速限為50公里，亦有管理上之欠缺，致發
    生本件交通事故，被上訴人應負國家賠償責任等情，惟被上
    訴人否認其設置及管理系爭肇事路段有何欠缺，並以上開情
    詞置辯，是本件所應審究者為：被上訴人就系爭肇事路段有
    無設置或管理上之缺失？若有欠缺，其欠缺與系爭事故之發
    生，造成被害人死亡間，是否具相當因果關係？茲說明如下
    ：
(一)、按公有公共設施因設置或管理有欠缺，致人民生命、身體或
    財產受損害者，國家應負損害賠償責任，國家賠償法第3條
    第1項固定有明文。所謂管理有欠缺者，係指公共設施建造
    後未妥善保管，怠為修護致該物發生瑕疵而言（最高法院95
    年度台上字第923號判決參照）。次按損害賠償之債，以有
    損害之發生及有責任原因之事實，並二者之間，有相當因果
    關係為成立要件。故原告所主張損害賠償之債，如不合於此
    項成立要件者，即難謂有損害賠償請求權存在。所謂相當因
    果關係，係指依經驗法則，綜合行為當時所存在之一切事實
    ，為客觀之事後審查，認為在一般情形上，有此環境，有此
    行為之同一條件，均發生同一之結果者，則該條件即為發生
    結果之相當條件，行為與結果即有相當之因果關係。反之，
    若在一般情形上，有此同一條件存在，而依客觀之審查，認
    為不必皆發生此結果者，則該條件與結果並不相當，不過為
    偶然之事實而已，其行為與結果間即無相當因果關係（最高
    法院48年台上字第481號判例、87年度台上字第154號判決要
    旨參照）。
(二)、系爭肇事路段原係產業道路，前臺南縣政府於72年拓寬後納
    入公路鄉道系統編定為南188線，依交通部於75年12月26日
    以交技（75）字第30204號函頒訂之系爭規範明細表，系爭
    肇事路段之公路等級（區○○○○路至六級路）屬六級路，
    其行政系統分類屬鄉道，其功能系統分類屬地區公路；依地
    區分類屬山嶺鄉區，最低設計速率每小時30公里等情，此有
    前臺南縣政府96年6月12日府觀建字第0960126786號函及系
    爭明細表附卷可憑（影本見原審98年度補字第196號卷第14
    頁）。被上訴人主張系爭明細表係交通部於75年12月26日以
    交技（75）字第30204號函頒訂，就系爭明細表頒訂前已設
    置之公路，應不適用系爭明細表之規定，俾於法律不溯及既
    往之原則不相違背，在系爭明細表頒訂後所設置之公路，則
    不得排除適用。又上訴人等未具體指出被上訴人應設置防護
    牆、超高漸變設計之法令依據，且亦未舉證證明原有設置之
    紐澤西護欄有何不符規定之事實，是上訴人等此部分主張，
    應無足取云云。惟查，系爭肇事路段雖非前臺南縣政府所設
    置，然前臺南縣政府依據48年6月27日制定之公路法第3條規
    定為系爭道路之管理機關，應負修建養護系爭道路之責。因
    此，縱系爭規範明細表係75年12月26日方由交通部依據公路
    法第33條授權制訂，亦無礙前臺南縣政府對於系爭道路之規
    劃、修建、養護之責。且對照自交通部75年間頒布系爭規範
    明細表後，迄至本件交通事故發生時止，已歷時20年。再佐
    以前臺南縣政府曾於80年5月29日、92年6月26日與營造廠商
    簽訂契約，就系爭道路施作「楠西風景區○○道路改善工程
    」及「南188線道路拓寬改善工程」者，有前臺南縣政府99
    年9月23日府工土字第0990217282號函（見本院99年度上國
    易字第4號卷第95-96頁）可參。是前臺南縣政府既得二次發
    包施作系爭肇事路段之改善工程，衡情，非不得就不符合系
    爭規範明細表所示之各項設計要求部分，同時予以改善，積
    極修護系爭肇事路段，俾符合系爭規範明細表之各項工程要
    求，而除去其瑕疵，乃竟未此之為，任令系爭肇事路段之瑕
    疵持續存在，難認其管理無欠缺，被上訴人抗辯系爭道路並
    無上開系爭規範明細表之適用，殊非可取。且系爭肇事路段
    之彎道處，僅可容許車輛以時速30公里之速度行駛，被上訴
    人竟未依其權責，核訂車輛行駛速限為時速30公里以下，以
    促使用路人減速行駛，避免交通事故發生，亦足認其有管理
    上之欠缺。上訴人等據此主張被上訴人就系爭肇事路段公有
    公共設施於建造後，未妥善保管，怠為修護致發生瑕疵，且
    未依權責核訂速限為30公里以下，有管理上之欠缺者，洵非
    無據，應堪採信。
(三)、此外，系爭事故之發生情形為訴外人吳建信於95年12月3日
    下午4時30分許，駕駛系爭遊覽車沿台南市○○區○○村○
    ○○○○道路，由梅嶺山上往山下方向行駛，於行經系爭肇事
    路段時，貿然以時速70公里之高速由上往下行駛。嗣吳建信
    欲將排檔從高速檔打入空檔轉換為低速檔以減慢速度時，已
    因車速過快，無法如願而停留在空檔，因而在上開路段7公
    里處衝撞路邊護欄後，連人帶車墜入下方香蕉溪上，車上乘
    客數10餘人因而受有程度不同之傷害或死亡。吳建信因上開
    行為，涉有業務過失致死罪嫌，經臺灣臺南地方法院檢察署
    檢察官提起公訴後，由原審刑事庭以96年度交訴字第66號受
    理在案。嗣因吳建信因本件車禍意識不清無法與人溝通，無
    語言能力，四肢癱瘓無法行動，顯有因疾病不能到庭之情況
    ，而由原審刑事庭裁定停止審判（裁定影本見本院99年度上
    國易字第4號卷），全案尚未審結乙情，業經本院依職權調
    取上開刑事案卷，並影印相關偵查卷宗資料存卷。是以，系
    爭事故之發生原因應就駕駛人、系爭遊覽車及系爭肇事路段
    何者有所缺失而探討應負損害賠償責任之人。
(四)、本件交通事故，經前臺南縣警察局送往中央警察大學鑑定，
    鑑定結果認：「系爭遊覽車駕駛人從梅嶺往楠西方向行駛在
    南188線7公里附近之下坡左彎路段，未充分注意道路狀況，
    使車速上升至時速70公里/1小時，在煞車時又因後軸右側輪
    胎胎壓不足以抵抗因煞車及向左轉向所產生之側向摩擦力，
    導致輪胎橡膠胎體與鋼圈結合緊密度不足，而使後軸右側輪
    胎消氣胎壓降低，造成駕駛人無法操控甲車（即系爭遊覽車
    ），而衝撞西向路側護欄，翻落路側坡崁下方之山溝。」等
    情，此有鑑定報告書（參見原審卷第286-302頁）附卷可佐
    。堪認系爭遊覽車之駕駛人即吳建信於駕駛上路前未就車體
    狀況加以詳細檢查及確認，即行上路，致煞車不及而肇禍。
(五)、系爭事故之發生雖係系爭遊覽車車體狀況有欠缺而致，但仍
    應審究系爭肇事路段是否有如上訴人等主張之瑕疵，而為發
    生系爭事故之共同原因？而系爭肇事路段不符系爭規範明細
    表要求，與系爭事故之發生有無因果關係，若符合系爭規範
    明細表要求，是否仍會發生系爭事故？系爭事故路段是否適
    合營業大客車行駛？與本件事故之發生是否具有因果關係等
    項，經原審97年度重國字第2號送請臺灣省土木技師公會鑑
    定，鑑定結果亦認：「系爭事故路段並不完全符合系爭規範
    明細表之各項設計要求，惟系爭遊覽車若完全遵守『彎道遵
    行方向標誌』、『險降坡試踩煞車標誌』、『減速標線』、
    『行車速限30公里』等標誌行駛者，可能不會發生本件車禍
    。反之，若系爭事故路段符合系爭規範明細表要求，系爭遊
    覽車在到達事故之彎道時，車速為每小時66公里，已在超速
    行駛狀態，所以出事之危險性大增，難保不出事。」等情，
    有台灣省土木技師公會檢送之安全鑑定報告書可稽（影本見
    原審卷第54-57頁）。上揭鑑定機關所為上開鑑定無違背一
    般經驗與論理法則，再佐以吳建信因上開過失行為涉有業務
    過失致死罪嫌，並經檢察官提起公訴在案乙情觀之，益見本
    件交通事故之發生，係因吳建信駕駛系爭遊覽車行經系爭肇
    事路段時，疏未注意依速限行駛，貿然以時速70公里之高速
    由上往下行駛，嗣吳建信欲將車輛減速時，已因車速過快而
    失控，因而在系爭肇事路段衝撞路邊護欄後，全車翻落路側
    坡崁下方山溝，造成被害人等死亡之結果。
(六)、再者，吳建信自梅嶺山上往山下行駛，於行經系爭肇事路段
    前大約700公尺處時先行經過一處360度之大彎道而其能順利
    安全通過該大彎道（見警大鑑定報告書附圖，原審卷第297
    背面-298頁），然系爭肇事路段之彎道彎度小於該360度大
    彎道，吳建信既能順利通過該大彎道卻不能通過系爭肇事路
    段之小彎道，足見係吳建信個人行為疏失所致。基上，被上
    訴人就系爭事故路段雖有如上之管理欠缺，惟系爭事故之發
    生，係因吳建信駕駛系爭遊覽車未遵行彎道標誌，試踩煞車
    減速，竟反而不當超速行駛之結果所致。被害人等雖因而死
    亡，惟在一般情形上，有此「管理上欠缺」之同一條件存在
    ，依客觀之審查，不必皆發生「營業大客車（遊覽車）行經
    系爭肇事路段時，失控衝撞路邊護欄後，全車翻落路側坡崁
    下方山溝」之結果，則該條件與被害人等死亡之結果間並無
    相當因果關係，難認前臺南縣政府就系爭肇事路段之管理有
    欠缺，與被害人等死亡間有何相當因果關係。揆諸首開說明
    ，上訴人等主張其等受有損害，應由被上訴人負國家賠償責
    任者，洵屬無據。
五、綜上所述，上訴人等主張前臺南縣政府為系爭肇事路段之管
    理機關，就系爭道路公有公共設施之管理有所欠缺，致被害
    人桑學全、林昕葦乘坐之遊覽車突然失控衝下30公尺深之溪
    谷，應就其損害負國家賠償責任，為無理由，不應准許。其
    假執行之聲請亦失所附麗，應併予駁回。原審為上訴人敗訴
    之判決，及駁回其假執行之聲請，於法並無不合。上訴人上
    訴意旨指摘原判決不當，求予廢棄改判，為無理由，應予駁
    回。
六、本件因事證已臻明確，兩造其餘攻擊、防禦方法及所為之立
    證，經審酌後認與判決之結果不生影響，無庸逐一論述，併
    予敘明。
七、據上論結，本件上訴為無理由，依民事訴訟法第449條第1項
    、第78條、第85條第1項前段，判決如主文。
中    華    民    國   100    年    8     月    23    日
                  民事第三庭    審判長法  官  黃崑宗
                                      法  官  張世展
                                      法  官  蘇重信
上為正本係照原本作成。
不得上訴。
中    華    民    國   100    年    8     月    23    日
                                      書記官  陳嘉琍